【裁判字號】    98,選易,1
【裁判日期】    980403
【裁判案由】    違反農會法
【裁判全文】
臺灣彰化地方法院刑事判決               98年度選易字第1號
公  訴  人  臺灣彰化地方法院檢察署檢察官
被      告  甲○○
選任辯護人  鄭秀珠律師
上列被告因違反農會法案件，經檢察官提起公訴（98年度選偵字
第5 、7 號），本院判決如下：
    主  文
甲○○犯如附表所示之罪，各處如附表所示之刑。應執行有期徒
刑陸月，如易科罰金，以新臺幣壹仟元折算壹日。緩刑貳年，並
向公庫支付新臺幣拾貳萬元。
    犯罪事實
一、甲○○為彰化縣二水鄉農會（以下簡稱二水鄉農會）第16屆
    會員代表五伯農事小組選區登記第2 號候選人，為圖順利當
    選，竟基於對於有選舉權人，交付財物，並約其選舉權為一
    定行使之個別犯意，先後於附表所示之時間，以每票新臺幣
    （下同）1000元之代價，先後在如附表所示之地點，按該戶
    籍內具有選舉權之人數，交付如附表所示金額之賄款予有選
    舉權之農會會員許再淵、許潭甲、許榮欽、許鴻輝、吳碧麗
    、許順璟（6 人均另為緩起訴處分）收受，要求渠等投票支
    持甲○○擔任該屆農會會員代表。而許再淵、許潭甲、許榮
    欽、許鴻輝、吳碧麗、許順璟（均另經檢察官為緩起訴處分
    ）均明知甲○○交付賄款約定不正行使選舉權之用意，竟仍
    收受前揭買票之賄賂，而約為選舉權一定之行使。嗣經臺灣
    彰化地方法院檢察署檢察官接獲檢舉，於民國98年2 月13日
    指揮彰化縣警察局田中分局持本院核發之搜索票執行搜索勤
    務而查獲，並扣得許再淵收取之賄款2000元、許榮欽及許順
    璟收取之賄款各1000元，始查知全情。
二、案經臺灣彰化地方法院檢察署檢察官自動檢舉及彰化縣警察
    局田中分局報請臺灣彰化地方法院檢察署檢察官偵查起訴。
    理  由
一、本案被告所犯係屬刑事訴訟法第376 條第1 款所列之最重本
    刑為3 年以下有期徒刑、拘役或專科罰金之罪，本院爰依同
    法第284 條之1 之規定行獨任審判。次按被告以外之人於審
    判外之陳述，雖不符刑事訴訟法第159 條之1 至第159 條之
    4 之規定，而經當事人於審判程序同意作為證據，法院審酌
    該言詞陳述或書面陳述作成時之情況，認為適當者，亦得為
    證據。當事人、代理人或辯護人於法院調查證據時，知有第
    159 條第1 項不得為證據之情形，而未於言詞辯論終結前聲
    明異議者，視為有前項之同意，刑事訴訟法第159 條之5 定
    有明文。查本案全部卷證，公訴人、被告均不爭執其證據能
    力，本院復衡以該等供述證據作成時之情況，應為適當，是
    可認後述所引用證據之證據能力均無疑義，合先敘明。
二、上揭犯罪事實，業據被告甲○○於警、偵訊及本院審理時均
    坦承不諱，且經證人許再淵、許潭甲、許榮欽、許鴻輝、吳
    碧麗、許順璟於警詢中證述及偵查中結證屬實，並有彰化縣
    二水鄉農會五伯小組選舉人名冊1 份、賄款共4000元扣案可
    資佐證，足認被告之自白與事實相符，堪可採為論罪科刑之
    依據。綜上所述，本案事證明確，被告投票行賄之犯行，應
    堪認定。
三、核被告高棟梁所為，係犯農會法第47條之1 第1 項第2 款之
    對於有選舉權之人交付財物而約其選舉權為一定之行使罪。
    又「所謂『集合犯』，係指立法者所制定之犯罪構成要件中
    ，本即預定有數個同種類行為而反覆實行之犯罪而言。故是
    否集合犯之判斷，客觀上應斟酌法律規範之本來意涵、實現
    該犯罪目的之必要手段、社會生活經驗中該犯罪必然反覆實
    行之常態及社會通念等；主觀上則視其反覆實行之行為是否
    出於行為人之單一犯意，並秉持刑罰公平原則，加以判斷之
    。稽以投票行賄罪，法律並未規定必須向多數人行賄，始得
    成立，實無從憑以認定立法者本即預定該犯罪之本質，必有
    數個同種類行為，而反覆實行之，故其多次投票行賄犯行，
    難認係集合犯。原判決認上訴人多次向數人所犯投票行賄罪
    及投票預備行賄罪犯行，應依集合犯論以一罪，其適用法則
    自有未當。」（最高法院97年度臺上字第5882號判決參照）
    、「依本院最近所持見解，認為集合犯係指立法者所制定之
    犯罪構成要件中，本即預定有數個相同種類行為而反覆實行
    之犯罪而言。觀諸上開施用毒品罪之構成要件文義衡之，實
    無從認定立法者，本即預定該犯罪之本質，具有前述集合犯
    之特性。依修正刑法刪除連續犯規定之立法意旨，係將連續
    犯本應各自獨立評價之數罪，回歸本來就應賦予複數法律效
    果之原貌。刑法修正後，多次施用毒品之犯行，應採一罪一
    罰，不採依集合犯論以一罪之見解，始符立法本旨。依此法
    理，相類似之多次投票行賄犯行，能否認有集合犯論以一罪
    之適用，即有勾稽研求之必要。」（最高法院97年度臺上字
    第5192號判決、97年度臺上字第3396、2505、1915、191 號
    、96年度臺上字第5249、4036、905 號亦著有相同判決要旨
    可參）。是以被告所犯如附表編號1 至6 所示之行賄罪6 罪
    ，應論以數罪，並予以分論併罰，公訴意旨認應論以接續犯
    ，容有誤會。爰審酌被告以金錢損害農會選舉公平性，助長
    賄選歪風，殊不足取，原均應從重量刑，惟被告犯後皆能坦
    白承認，深表悔意，暨衡量其行賄財物價值、智識程度、生
    活狀況等一切情狀，認公訴人具體求處有期徒刑8 月猶嫌過
    重，酌情分別量處如主文所示之刑，並定其應執行刑及諭知
    易科罰金之折算標準，以資懲儆。又被告前未曾受有期徒刑
    以上刑之宣告，此有臺灣高等法院被告全國前案紀錄表1 份
    存卷可考，其因一時失慮，偶罹刑典，事後已坦承犯行，深
    具悔意，信其經此刑之宣告後，應知警惕而無再犯之虞，本
    院因認暫不執行其刑為當，爰依刑法第74條第1 項第1 款予
    以宣告緩刑2 年，用啟自新，惟斟酌被告因守法觀念薄弱而
    觸法，為確保其能記取教訓並建立尊重法治之正確觀念，本
    院認除前開緩刑宣告外，另有課予被告一定負擔之必要，併
    諭知被告向國庫支付12萬元，以符緩刑目的。末按農會法第
    47條之1 第2 項固規定犯前項之罪者，所收受之財物沒收之
    ，如全部或一部不能沒收時，追徵其價額。亦即如其賄賂財
    物已交付給有投票權之人收受，因該受賄者係犯農會法第47
    條之1 第1 項第1 款之投票受賄罪，其所收受之賄賂則應依
    同法條第2 項之規定沒收之。故犯投票交付賄賂罪者，其已
    交付之賄賂，應依農會法第47條之1 第2 項之規定，於其對
    向犯所犯投票受賄罪之從刑宣告沒收或追徵。是本件扣案許
    再淵收取之賄款2000元、許榮欽及許順璟收取之賄款各1000
    元，共計4000元，係被告交付予上開有選舉權人之賄賂，揆
    諸前揭說明，爰不予宣告沒收，附此敘明。
據上論斷，應依刑事訴訟法第299 條第1 項前段，農會法第47條
之1 第1 項第2 款，刑法第11條、第41條第1 項前段、第51條第
5 款、第74條第1 項第1 款、第2 項第4 款，判決如主文。
本案經檢察官張聖傳到庭執行職務。
中    華    民    國    98    年    4     月    3     日
                  刑事第七庭    法      官  胡宜如
以上正本證明與原本無異。
如不服本判決應於收受判決後10日內向本院提出上訴書狀，並應
敘述具體理由。其未敘述上訴理由者，應於上訴期間屆滿後20日
內向本院補提理由書（均須按他造當事人之人數附繕本）「切勿
逕送上級法院」。
中    華    民    國    98    年    4     月    3     日
                                書記官  林淑文
附錄本案論罪科刑法條：
農會法第47條之1
農會之選舉有左列行為之一者，處3 年以下有期徒刑，得併科3
萬元以下罰金：
一、有選舉權之人，要求、期約或收受財物或其他不正利益，而
    許以不行使其選舉權或為一定之行使者。
二、對於有選舉權之人，行求、期約或交付財物或其他不正利益
    ，而約其不行使選舉權或為一定之行使者。
三、對於候選人行求、期約或交付財物或其他不正利益，而約其
    放棄競選或為一定之競選活動者。
四、候選人要求、期約或收受財物或其他不正利益，而許以放棄
    競選或為一定之競選活動者。
犯前項之罪者，所收受之財物沒收之。如全部或一部不能沒收時
，追徵其價額。
【附表】：
┌──┬────┬─────────┬───┬─────┬───────────────┐
│編號│交付賄賂│交付賄賂之地點    │收賄人│賄款金額  │宣告刑                        │
│    │之時間  │                  │      │（新臺幣）│                              │
│    │        │                  │      │          │                              │
├──┼────┼─────────┼───┼─────┼───────────────┤
│1   │98年2月 │彰化縣二水鄉五伯村│許再淵│2,000 元（│甲○○農會之選舉，對於有選舉權│
│    │12日中午│過圳巷2號         │      │有投票權之│之人，交付財物，而約其選舉權為│
│    │12時許  │                  │      │許再淵、許│一定之行使，處有期徒刑參月，如│
│    │        │                  │      │鴻仁共2 票│易科罰金，以新臺幣壹千元折算壹│
│    │        │                  │      │）        │日。                          │
│    │        │                  │      │          │                              │
├──┼────┼─────────┼───┼─────┼───────────────┤
│2   │98年2月 │彰化縣二水鄉五伯村│許潭甲│1,000元   │甲○○農會之選舉，對於有選舉權│
│    │12日中午│許潭甲耕作之田地  │      │          │之人，交付財物，而約其選舉權為│
│    │11時30分│                  │      │          │一定之行使，處有期徒刑貳月，如│
│    │許      │                  │      │          │易科罰金，以新臺幣壹千元折算壹│
│    │        │                  │      │          │日。                          │
├──┼────┼─────────┼───┼─────┼───────────────┤
│3   │98年2月 │彰化縣二水鄉五伯村│許榮欽│1,000元   │甲○○農會之選舉，對於有選舉權│
│    │13日上午│過圳巷3號         │      │          │之人，交付財物，而約其選舉權為│
│    │11時許  │                  │      │          │一定之行使，處有期徒刑貳月，如│
│    │        │                  │      │          │易科罰金，以新臺幣壹千元折算壹│
│    │        │                  │      │          │日。                          │
├──┼────┼─────────┼───┼─────┼───────────────┤
│4   │98年2月 │彰化縣二水鄉五伯村│許鴻輝│1,000元   │甲○○農會之選舉，對於有選舉權│
│    │12日上午│過圳巷4號         │      │          │之人，交付財物，而約其選舉權為│
│    │10時許  │                  │      │          │一定之行使，處有期徒刑貳月，如│
│    │        │                  │      │          │易科罰金，以新臺幣壹千元折算壹│
│    │        │                  │      │          │日。                          │
├──┼────┼─────────┼───┼─────┼───────────────┤
│5   │98年2月 │彰化縣二水鄉五伯村│吳碧麗│1,000元   │甲○○農會之選舉，對於有選舉權│
│    │12日上午│吳碧麗耕作之芭樂園│      │          │之人，交付財物，而約其選舉權為│
│    │9時許   │                  │      │          │一定之行使，處有期徒刑貳月，如│
│    │        │                  │      │          │易科罰金，以新臺幣壹千元折算壹│
│    │        │                  │      │          │日。                          │
├──┼────┼─────────┼───┼─────┼───────────────┤
│6   │98年2月 │彰化縣二水鄉五伯村│許順璟│1,000元   │甲○○農會之選舉，對於有選舉權│
│    │12日上午│過圳巷5號         │      │          │之人，交付財物，而約其選舉權為│
│    │8時許   │                  │      │          │一定之行使，處有期徒刑貳月，如│
│    │        │                  │      │          │易科罰金，以新臺幣壹千元折算壹│
│    │        │                  │      │          │日。                          │
└──┴────┴─────────┴───┴─────┴───────────────┘


司法院資訊處製作；財團法人民間司法改革基金會備份。
